臺北高等行政法院判決
　　　　　　　　　　　　　　　　　 94年度簡字第00012號
原　　　告　甲○○
被　　　告　台北市政府衛生局
代　表　人　宋晏仁（局長）住同上
訴訟代理人　乙○○
上列當事人間因食品衛生管理法事件，原告不服台北市政府中華
民國93年11月17日府訴字第09325051800號訴願決定，提起行政
訴訟。本院判決如下：
　　主  文
原告之訴駁回。
訴訟費用由原告負擔。
　　事  實
一、事實概要：
  (一)緣原告於網站（網址：http://www.thfa.org.tw/store/
    part3/page_main_in35a.html）販售「冰凍烤地瓜、蜂蜜醋
    、大漢冬蟲夏草酵素液、天帝冬蟲夏草膠囊、大蒜醋、御黴
    醋、蜂膠」等產品，廣告內容載以「快樂農家農產精品中心
  　台北市○○路○段217號（京華城斜對面）　TEL：00-0000-0
    000　FAX：00-0000-0000．．．冰凍烤地瓜．．．預防心血
    管系統的脂肪堆積，使皮下組織減少，避免過度肥胖，成全
    身贅肉，所以甘薯是一種極佳的減肥食品．．．蜂蜜醋．．
    ．可讓女性養顏美容，抗老防皺．．．大漢冬蟲夏草酵素液
    ．．．酵素是利用六大作用同時來進行治療疾病．．．抗菌
    作用及細胞活化作用．．．天帝冬蟲夏草膠囊．．．調解（
    節）男女性的賀爾蒙．．．對性功能也有很大的幫助．．．
    大蒜醋．．．有殺菌效果，又能行氣暖脾，預防支氣管過敏
    ．．．御黴醋．．．動脈硬化、腦溢血、心肌梗塞及高血壓
    等病症，均有預防效果；在治療方面，對肝炎、糖尿病．．
    ．可完全根治。對神經痛、關節炎．．．均有效；甚至對癌
    症也有效．．．降低高血壓的明證．．．蜂膠．．．天然的
    消炎藥．．．可以舒緩燙傷、過敏性皮膚炎、濕疹、氣喘、
    花粉症、感冒、牙痛等症狀，並且改善體質。．．．」等詞
    句，整體傳達訊息易使消費者誤解系爭食品具有上述廣告之
    效能，涉及誇大不實或易生誤解，案經苗栗縣衛生局查獲後
    ，以民國（下同）93年3月25日苗衛食字第0930700227號函
    檢附系爭廣告資料移請被告處理。
  (二)經被告以93年4月6日北市衛7字第09332156000號函囑台北市
    松山區衛生所調查取證，該所於93年4月12日訪談原告，並
    當場製作食品衛生調查紀錄後，同日以北市松衛2字第09360
    249000號函檢附前揭調查紀錄及相關資料報請被告核處。被
    告為查明事實乃以93年4月29日北市衛7字第09332559700號
    函請原告提供相關資料，原告於93年5月13日以快農產（93
    ）字第001號函檢附相關資料予被告參考。
  (三)案經被告核認原告違反食品衛生管理法第19條第1項規定，
    乃依同法第32條第1項規定，以93年5月21日北市衛7字第093
    33501200號行政處分書，處以原告新台幣（下同）3萬元罰
    鍰（原處分書之受處分人名稱誤植為「快樂農家農產精品店
    」，被告業以93年10月28日北市衛7字第09337663500號函更
    正在案）。原告不服，提起訴願，經遭駁回，遂向本院提起
    行政訴訟。
二、兩造聲明：
　(一)原告聲明求為判決：
    1.訴願決定及原處分均撤銷。
    2.訴訟費用由被告負擔。
　(二)被告聲明求為判決：
    原告之訴駁回，訴訟費用由原告負擔。
三、兩造之陳述：
　(一)原告主張之理由：
    1.權限之委任不合：
      按食品衛生管理法第9條規定：「本法所稱主管機關：在
      中央為行政院衛生署；在直轄市為直轄市政府」，故主管
      機關在台北市為台北市政府；訴願決定固謂台北市政府於
      90年8月23日公告依行政程序法第15條第1項及台北市政府
      組織自治條例第2條第2項規定，將食品衛生管理法中有關
      台北市政府之權限事項委任被告，以被告名義執行之。惟
      行政程序法第15條規定：「行政機關得依法規將其權限之
      一部分，委任所屬下級機關執行之。」法條係規定「權限
      之一部分」，而台北市政府則將其有關食品衛生管理法中
      所有之權限「全部」委任被告，與上開規定不符；且法律
      明定台北市政府為主管機關，其將所有權限全部委任下級
      機關，連最終之處分權也未保留，不但怠忽其法定職掌，
      亦違反食品衛生管理法明定台北市政府為主管機關之立法
      本旨。
    2.變更訴願管轄之違誤：
      食品衛生管理法明定台北市政府為主管機關，若不服台北
      市政府之處分，依訴願法第4條規定係向該法之中央主管
      機關行政院衛生署提起訴願；茲台北市政府將其權限全部
      委任其所屬，並以所屬名義執行之，則訴願管轄機關變為
      台北市政府；執行台北市政府之委任事項，又由台北市政
      府為訴願管轄機關，不但球員兼裁判，也變更訴願管轄機
      關，剝奪原告依食品衛生管理法可向中央主管機關提起訴
      願之權利，自有違反憲法保障人民訴願權之情事。
    3.網站內容文字係引用自生產者海報，原告並無誇張之處：
      網站內容所敘述之文字，係請工讀生依農民團體及業者所
      作之海報，擷取相關內容建置，所有內容並無增添，訴願
      決定亦指明原告網站所引文字內容均係針對「甘藷」、「
      醋」、「酵素」、「冬蟲夏草」、「蒜醋」、「米醋」、
      「蜂膠」本身所具備之功效。此亦足證原告網站所載文字
      係引用而來，並非原告自創，且該等「功效」之文字均是
      生產系爭食品之農民團體及業者從相關書籍文獻上摘錄，
      原告再請工讀生從海報上摘錄。原告由生產者之海報上認
      知，系爭加工品係由甘藷、醋、酵素、冬蟲夏草、蒜、米
      、蜂膠等原料產品加工而成，自仍保有該類原料產品本身
      之原有功效，原告並未增添任何文字。被告係食品衛生之
      主管機關，如要認定上開加工品已無原料產品本身之原有
      功效而主張有誇張其功效之行為，自應舉出具體事證證明
      系爭加工食品已不具原料產品之原有功效，而非自行憶測
      或責由原告提出證明。原告僅係販賣上開食品之業者，依
      法並無須提出其原料產品成分所含原有功效多少及比例多
      少之研究報告，自不應課以原告法律所未規定之義務。
    4.原告並非從事網路購物，消費者均親自了解後才選購，自
      不致產生誤認：
      原告係本於服務農民及消費者之心，提供一個供台北地區
      民眾選購國產農產品及加工品之窗口。消費者均係現場參
      觀及閱讀產品之包裝內容後決定購買；網站只是開幕期間
      為了讓消費者了解本店有何項農特產品，讓消費者可來店
      選購產品，現已更迭；迄今並無任何消費者反應係因誤解
      而選購產品，被告亦無事證足以證明消費者有產生誤認而
      選購產品之情事。對於一個現場選購商品之消費者而言，
      網站只是提供其可到何處選購及有何相關產品之資訊，其
      選購行為是發生在現場對產品了解後的選擇，故原告網站
      之內容不致使消費者誤解其所購買之產品，自屬當然。
    5.綜上所述，原告並無違反食品衛生管理法第19條第1項之
      情事，請判決如原告訴之聲明云云。
　(二)被告主張之理由：
    1.按食品衛生管理法第9條規定：「本法所稱主管機關︰在
      中央為行政院衛生署；在直轄巿為直轄巿政府；在縣（巿
      ）為縣（巿）政府。」第19條第1項規定：「對於食品、
      食品添加物或食品用洗潔劑所為之標示、宣傳或廣告，不
      得有不實、誇張或易生誤解之情形。」第32條第1項規定
      ：「違反第19條第1項規定者，處新臺幣3萬元以上15萬元
      以下罰鍰，違反同條第2項規定者，處新臺幣20萬元以上
      100萬元以下罰鍰；1年內再次違反者，並得廢止其營業或
      工廠登記證照；對其違規廣告，並得按次連續處罰至其停
      止刊播為止。」
    2.行政院衛生署88年7月31日衛署食字第88037735號公告：
      「食品廣告標示詞句涉及虛偽、誇張或醫藥效能之認定表
      ．．．2、詞句未涉及醫藥效能但涉及虛偽誇張或易生誤
      解：（1）涉及生理功能者：例句．．．強化細胞功能．
      ．．（2）未涉及中藥材效能而涉及五官臟器者：例句．
      ．．保肝．．．（3）涉及改變身體外觀者：例句．．．
      減肥．．．延遲衰老。防止老化．．．」
    3.台北市政府90年8月23日府秘2字第9010798100號公告：「
      主旨：公告本府主管業務委任事項，並自90年9月1日起生
      效。依據：1、行政程序法第15條。2、臺北市政府組織自
      治條例第2條第2項。公告事項．．．6、本府將下列業務
      委任本府衛生局，以該局名義執行之．．．（7）食品衛
      生管理法中有關本府權限事項。．．．」
    4.查本案係原告於網站（網址：http://www.thfa.org.tw/
      store/part3/page_main_in35a.html）販售「冰凍烤地瓜
      、蜂蜜醋、大漢冬蟲夏草酵素液、天帝冬蟲夏草膠囊、大
      蒜醋、御黴醋、蜂膠」等產品，刊載如事實欄所述內容，
      此有苗栗縣衛生局93年3月25日苗衛食字第0930700227號
      函所附系爭食品廣告影本、台北市松山區衛生所93年4月
      12日北市松衛2字第09360249000號函及所附同日訪談原告
      之食品衛生調查紀錄各乙份附卷可稽，且原告亦坦承系爭
      廣告確係其所刊載。依行政院衛生署88年7月31日衛署食
      字第88037735號公告意旨，實已涉及虛偽、誇張或易生誤
      解之情形，是其違章事實洵堪認定。
    5.原告主張被告權限之委任不合及變更訴願管道之違誤等節
      ，按食品衛生管理法中被告之權限業經台北市政府以90年
      8月23日府秘2字第9010798100號公告：全權委任被告執行
      之，故本案以被告名義為之無誤。另原告辯稱被告未說明
      系爭廣告內容如何使消費者產生誤解，且原告並非從事網
      路購物之營業，消費者並非從網路內容決定選購產品等節
      ，查系爭廣告刊載內容提及原告商號名稱，介紹特定之「
      冰凍烤地瓜」、「蜂蜜醋」、「大漢冬蟲夏草酵素液」、
      「天帝冬蟲夏草膠囊」、「大蒜醋」、「御黴醋」、「蜂
      膠」等食品，並登載原告販售系爭食品之處所及聯絡電話
      ，明顯藉登載方式作宣傳，並用刊載個別食材功效等資訊
      之方式，以取得消費者信賴，足使有意購買該等系爭食品
      或進一步諮詢之消費者，藉由電話洽詢獲知相關資訊，並
      造成消費者誤以食用系爭食品具有「避免過度肥胖」、「
      養顏美容，抗老防皺」、「抗菌及細胞活化」、「調解（
      節）男女性賀爾蒙、對性功能有幫助」、「行氣暖脾，預
      防支氣管過敏」、「肝炎、糖尿病可完全根治、對神經痛
      、關節炎有效、對癌症也有效，是降低高血壓的明證」、
      「舒緩燙傷、過敏性皮膚炎、濕疹、氣喘、花粉症、感冒
      、牙痛等症狀」等功效，顯已涉及誇大不實及易生誤解。
      又綜觀系爭廣告及所引文字內容，均係針對「甘藷」、「
      醋」、「酵素」、「冬蟲夏草」、「蒜醋」、「米醋」、
      「蜂膠」本身所具備之功效，並非針對經加工後之系爭食
      品所達之效能。原告如有具體內容能證明所宣傳之系爭食
      品，確實具備其所宣稱之效果，自應循健康食品管理法之
      規定，提具相關研究報告報請行政院衛生署核准，始得宣
      稱該等加工食品具有該等功效，被告以加工食品廣告稱該
      食品具備某項成分，即大肆宣傳或影射該項產品亦具有該
      項成分相同之功效，即易產生誤導消費者而有虛偽、誇張
      或易生誤解之情形，此即食品衛生管理法第19條第1項規
      定之立法意旨。
    6.綜上所述，被告處以原告法定最低額3萬元罰鍰，並無不
      合，請判決駁回原告之訴等語。
　　理  由
一、本件被告代表人於訴訟繫屬中由張珩變更為宋晏仁，並已具
    狀聲明承受訴訟，合先明。
二、台北市政府前以90年8月23日府秘2字第9010798100號公告：
    「主旨：公告本府主管業務委任事項，並自90年9月1日起生
    效。依據：1、行政程序法第15條。2、臺北市政府組織自治
    條例第2條第2項。公告事項．．．6、本府將下列業務委任
    本府衛生局，以該局名義執行之．．．（7）食品衛生管理
    法中有關本府權限事項。．．．」，原告主張被告權限之委
    任不合及變更訴願管轄顯有違誤乙節，自屬無稽，亦併予敘
    明。
二、按食品衛生管理法第9條規定：「本法所稱主管機關︰在中
    央為行政院衛生署；在直轄巿為直轄巿政府；在縣（巿）為
    縣（巿）政府。」第19條第1項規定：「對於食品、食品添
    加物或食品用洗潔劑所為之標示、宣傳或廣告，不得有不實
    、誇張或易生誤解之情形。」第32條第1項規定：「違反第
    19條第1項規定者，處新臺幣3萬元以上15萬元以下罰鍰，違
    反同條第2項規定者，處新臺幣20萬元以上100萬元以下罰鍰
    ；1年內再次違反者，並得廢止其營業或工廠登記證照；對
    其違規廣告，並得按次連續處罰至其停止刊播為止。」行政
    院衛生署88年7月31日衛署食字第88037735號公告：「食品
    廣告標示詞句涉及虛偽、誇張或醫藥效能之認定表．．．2
    、詞句未涉及醫藥效能但涉及虛偽誇張或易生誤解：(一)涉及
    生理功能者：例句．．．強化細胞功能．．．(二)未涉及中藥
    材效能而涉及五官臟器者：例句．．．保肝．．．(三)涉及改
    變身體外觀者：例句．．．減肥．．．延遲衰老。防止老化
    ．．．」
三、本件原告於本院行備程序時，經合法通知未到庭陳述，依
    其起訴狀主張被告認定原告販售「冰凍烤地瓜、蜂蜜醋、大
    蒜醋、御黴醋及蜂膠」網路內，容易使消費者誤解為由，處
    原告3萬元罰鍰，惟並未說明如何使消費者產生誤解，且網
    站內容文字係引用自生產者海報，原告並無誇張之處：網站
    內容所敘述之文字，係請工讀生依農民團體及業者所作之海
    報，擷取相關內容建置，所有內容並無增添，被告係食品衛
    生之主管機關，如要認定上開加工品已無原料產品本身之原
    有功效而主張有誇張其功效之行為，自應舉出具體事證證明
    系爭加工食品已不具原料產品之原有功效，而非自行憶測或
    責由原告提出證明。原告僅係販賣上開食品之業者，依法並
    無須提出其原料產品成分所含原有功效多少及比例多少之研
    究報告，自不應課以原告法律所未規定之義務。況原告並非
    從事網路購物之營業，消費者並非從網路內容決定選購產品
    ，而是到現場參觀各產品之包裝及內容而決定購買云云。惟
    查原告於網站（網址：http://www.thfa.org.tw/store/
    part3/page_main_in35a.html）販售「冰凍烤地瓜、蜂蜜醋
    、大漢冬蟲夏草酵素液、天帝冬蟲夏草膠囊、大蒜醋、御黴
    醋、蜂膠」等產品，刊載如事實欄所述內容，此有苗栗縣衛
    生局93年3月25日苗衛食字第0930700227號函所附系爭食品
    廣告影本、台北市松山區衛生所93年4月12日北市松衛2字第
    09360249000號函及所附同日訪談原告之食品衛生調查紀錄
    各乙份附於原處分卷可稽，且原告亦坦承系爭廣告確係其所
    刊載。依首揭行政院衛生署88年7月31日衛署食字第8803773
    5號公告意旨，實已涉及虛偽、誇張或易生誤解之情形，是
    其違章事實洵堪認定。
五、至原告主張被告未說明系爭廣告內容如何使消費者產生誤解
    ，且原告並非從事網路購物之營業，消費者並非從網路內容
    決定選購產品等節，查案內系爭廣告刊載內容提及原告商號
    名稱，介紹特定之「冰凍烤地瓜」、「蜂蜜醋」、「大漢冬
    蟲夏草酵素液」、「天帝冬蟲夏草膠囊」、「大蒜醋」、「
    御黴醋」、「蜂膠」等食品，並登載原告販售系爭食品之處
    所及聯絡電話，明顯藉登載方式作宣傳，並用刊載個別食材
    功效等資訊之方式，以取得消費者信賴，足使有意購買該等
    系爭食品或進一步諮詢之消費者，藉由電話洽詢獲知相關資
    訊，並易造成消費者誤以食用系爭食品具有「避免過度肥胖
    」、「養顏美容，抗老防皺」、「抗菌及細胞活化」、「調
    解（節）男女性賀爾蒙、對性功能有幫助」、「行氣暖脾，
    預防支氣管過敏」、「肝炎、糖尿病可完全根治、對神經痛
    、關節炎有效、對癌症也有效，是降低高血壓的明證」、「
    舒緩燙傷、過敏性皮膚炎、濕疹、氣喘、花粉症、感冒、牙
    痛等症狀」等功效，顯已涉及誇大不實及易生誤解。又綜觀
    系爭廣告及所引文字內容，均係針對「甘藷」、「醋」、「
    酵素」、「冬蟲夏草」、「蒜醋」、「米醋」、「蜂膠」本
    身所具備之功效，並非針對經加工後之系爭食品所達之效能
    。原告如有具體內容能證明所宣傳之系爭食品，確實具備其
    所宣稱之效果，自應循健康食品管理法之規定，提具相關研
    究報告報請行政院衛生署核准，始得宣稱該等加工食品具有
    該等功效，否則如特定之加工食品廣告以該食品具備之某項
    成分具備有益健康之效果，大肆宣傳或影射該項產品亦具有
    相同功效，然該項食品是否確實含有有益健康之成分及所含
    比例多少，有無經加工過程而破壞等情，若無經政府機關或
    相關公正專業團體檢驗認證，並經核准，即易產生誤導消費
    者而有虛偽、誇張或易生誤解之情形，此即前揭食品衛生管
    理法第19條第1項規定之立法意旨，是其主張，尚非可採。
    從而，被告處以原告法定最低額3萬元罰鍰，於法並無不合
    ，訴願決定予以維持，亦稱妥適。原告訴請撤銷為無理由，
    應予駁回，且不經言詞辯論判決。
六、兩造其餘攻擊防禦方法均與本件判決結果不生影響，故不逐
    一論述，併此敘明。
據上論結，本件原告之訴為無理由，爰依行政訴訟法第236條、
第233條第一項、第195第1項後段、第98條第3項前段，判決如主
文。
中    華    民    國    94    年    9    月    22     日
                              第二庭   法  官　鄭忠仁
上為正本係照原本作成。
本件以訴訟事件所涉及之法律見解具有原則性者為限，始得於本
判決送達後20日內向本院提出上訴狀並表明上訴理由，如已於本
判決宣示後送達前提起上訴者，應於判決送達後20日內補具上訴
理由（均按他造人數附繕本），且經最高行政法院許可後方得上
訴。
中     華    民    國    94    年    9    月    22    日
                                       書記官　簡信滇
